【裁判字號】    98,再易,27
【裁判日期】    980707
【裁判案由】    給付工程款
【裁判全文】
臺灣高等法院臺中分院民事判決          98年度再易字第27號
再審原告    乙○○
再審被告    甲○○
上列當事人間給付工程款事件，再審原告對於中華民國98年 3月
10日本院97年度建上易字第28號確定判決提起再審之訴，本院判
決如
下：
    主  文
再審之訴駁回。
再審訴訟費用由再審原告負擔。
    事實及理由
一、再審原告起訴主張：本院97年度建上易字第28號確定判決有
    下列再審事由：
  (一)違民事訴訟法第222條及第277條規定，因而有民事訴訟法第
    496條第1項第1款再審事由：
    1.再審被告稱將承攬契約發包與丙○○，則再審被告應就與
      丙○○之間成立承攬契約負舉證責任，惟再審被告於原確
      定判決審理程序從未說明承攬契約之重要內容，如工程細
      節，承攬價額、及付款方法等，原確定判決亦未詳加調查
      ，率予採信，有違論理及證據法則。
    2.不論證人丁○○何時在再審被告所提出之民國95年9月2日
      之協議書上加註文字，但丁○○一再強調，不知包商為何
      人，協議書加註「甲方之包商」欄是空白，未有丙○○簽
      名，又丁○○一再對重要事證「協議書」何時加註文字或
      說第三次調解時即95年11月10日再審被告請其加註，或說
      第二次協議時即95年9月2日加註，原確定判決承審法官若
      追問就說不知道或記不清楚，如此不明確之證詞實不足作
      為再審原告不利或對再審被告有利的證據。
    3.證人丙○○證稱垃圾清運費均由其每次清運垃圾時即由其
      每次支付，俟再審原告於準備程序庭中問其總共支付幾次
      ？每次支付多少？即否認前述證詞，其前後矛盾的證詞即
      不得採信。況且垃圾清運費只有新台幣（下同）6 萬元，
      與本件總工程 450萬元相較，不成比例，實不足據此證明
      丙○○與再審被告間訂定承攬契約。
    4.證人戊○○全程參與工程的報價、協商、再審被告夫妻的
      口頭議價及發包、工程進展中與再審被告夫妻洽商事宜及
      95年10月29日審被告夫妻請再審原告完成後院增建工程後
      及交屋退場，又95年11月 7日工程由再審被告夫妻逐一驗
      收並拍照為證等，則證人戊○○的證詞有相當採信度，上
      訴審應詳予調查，以資對質事實的真偽。
    5.95年11月 7日工程驗收時，有工人阿治在旁協助，再審原
      告請上訴審傳證人，惟上訴審未予調查，即違證據法則。
  (二)以變造之協議書作為判決基礎，因此該確定判決有民事訴訟
    法第496條第1項9款再審事由：
    1.按申請調解應由當事人向調解委員會以書面或言詞為之，
      調解成立時應由出席調解委員簽名、蓋章或按指印，此為
      鄉鎮市調解條例第10條及第25條所明定。查再審被告所提
      出之95年9月2日之協議書係再審被告之鄰居即 570號屋主
      游先生及 572號屋主甲○○與後鄰屋主楊菁菁間為屋頂損
      毀事件作協議，委請南區溪春里長賴松森見證，而賴里長
      請調解委員丁○○前來協助，然本糾紛事件既未向調解委
      員會聲請調解，也未經丁○○簽章，即非屬公務之調解，
      則丁○○的參與協議，不具任何調解委員之公務身份。協
      議書加註所有之文字應視為該協議書的塗改或變造，況該
      等加註文字未經全體當事人蓋章承認，即不生法律效力。
      上訴審未予詳慎調查，率予引證，即是違法。
    2.又該協議書涉及 570號游先生，為何理長未盡通知義務責
      任，請其前來參與協議？再者，後鄰當事人楊菁菁之代理
      人楊添鎰全程參與95年9月2日的協議、同年9月4日簽收支
      票，對協議書的製作過程應能翔實證實，為何上訴審法官
      不請楊添鎰前來作證？綜上，協議書既由非具公務身份的
      丁○○加註文字，又未經全體當事人簽章承認，該協議書
      即是塗改或變造，而上訴審既未傳請當事人證明相關事實
      ，即未履行完整調查責任。
  (三)下列證據如經審酌，再審原告將可受較有利益之裁判，是該
    確定判決亦有民事訴訟法第496條第1項第13款再審事由：
    再審被告之後鄰屋主楊菁菁之代理人楊添鎰在台中地方法院
    刑事庭作證，證明協議書上沒有加註文字、未見證人丙○○
    ，並證明每次到工地均見到再審原告，上述證據如經斟酌，
    即得證明再審被告所提出之協議書在楊添鎰簽收支票時均未
    加註文字，得對再審原告為較有利的裁判。
  (四)綜上，本件有民事訴訟法第 496條第一項第1、9、13款再審
    事由，爰依法提起再審之訴，聲明求為判決：(一)廢棄本院97
    年度建上易第28號判決及台灣台中地方法院96年度建字第81
    號判決。(二)再審被告應給付再審原告 114萬8850元及自起訴
    狀善本送達翌日起至清償日止，按年利率百分之五計算之利
    息。
二、再審原告主張原確定判決有民事訴訟法第 496條第1項第1款
    「適用法規顯有錯誤」、第 9款「為判決基礎之證物係偽造
    或變造者。」、第13款「當事人發現未經斟酌之證物或得使
    用該證物者」之再審理由，提起本件再審之訴。茲就再審原
    告所主張之再審事由是否有理由，論述如下：
  (一)有關民事訴訟法第 496條第1項第1款所謂「適用法規顯有錯
    誤」部分：
    按民事訴訟法第 496條第1項第1款所謂適用法規顯有錯誤者
    ，係指確定裁判所適用之法規顯然不合於法律規定，或與司
    法院現尚有效之大法官會議解釋，或最高法院尚有效之判例
    顯然違反者而言，不包括認定事實錯誤、漏未審酌證據、取
    捨證據失當之情形在內（最高法院60年台再字第 170號、63
    年台上字第880號判例、71年度台再字第209號判決參照）。
    本件再審原告主張本院97年度建上易字第28號確定判決適用
    法規顯有錯誤，係以前開判決不適用民事訴訟法第 277條、
    第 222條第1項及第3項規定云云。查本件再審原告主張與再
    審被告間存有承攬契約，為再審被告所否認，則再審原告自
    應就其主張兩造間存有承攬契約之有利於己之事實，負擔舉
    證責任。原確定判決已於事實及理由欄伍、(一)至(九)審酌再審
    原告所舉各項事證，詳為論述，惟再審原告提出之證據均無
    法證明兩造間就系爭工程曾訂立承攬契約，因而維持台灣台
    中地方法院96年度建字第81號判決，駁回再審原告之上訴。
    乃再審原告遽謂應由再審被告稱將承攬契約發包與第三人丙
    ○○，應由再審被告負舉證責任云云，自不足取。再審原告
    雖就兩造間是否存有承攬契約之關係、再審被告已否盡舉證
    之責、原確定判決取證認事當否等多所指摘，惟此無非涉及
    事實審法院取捨證據、解釋契約及認定事實之職權行使，要
    與適用法規顯有錯誤者有間。再審原告以原確定判決有民事
    訴訟法第 496條第1項第1款所定之再審事由，提起再審之訴
    ，尚難謂合。
  (二)有關民事訴訟法第 496條第1項第9款所謂「為判決基礎之證
    物係偽造或變造」部分：
    按以為判決基礎之證物係偽造或變造者，對於確定之終局判
    決提起再審之訴，以宣告有罪之判決已確定，或因證據不足
    以外之理由，而不能為有罪之確定判決者為限，此觀民事訴
    訟法第496條第1項第9款、第2項之規定自明。經查再審原告
    係以為判決基礎之證物即「協議書」係經偽造或變造為由，
    對本院97年度建上易第28號確定判決提起再審之訴，惟再審
    原告未證明該協議書係屬偽造，有經宣告有罪之判決已確定
    ，或其刑事訴訟不能開始或續行非因證據不足所致，則依前
    揭之說明，自不符合此項得提起再審之訴之事由。
  (三)有關民事訴訟法第496條第1項第13款所謂「當事人發現未經
    斟酌之證或得使用該證物者」部分：
    當事人發見未經斟酌之證物，係指前訴訟程序事實審之言詞
    辯論終結前已存在之證物，因當事人不知有此，致未經斟酌
    ，現始知之者而言。若在前訴訟程序事實審言詞辯論終結前
    ，尚未存在之證物，本無所謂發見，自不得以之為再審理由
    。而所謂證物，不包含證人在內（最高法院29年上字第 692
    號、23年上字第2951號判例參照）。本件再審原告主張：再
    審被告之後鄰屋主楊菁菁之代理人楊添鎰在台中地方法院刑
    事庭作證，協議書上沒有加註文字，證明未見證人丙○○，
    並證明每次到工地均見到再審原告，上述未經斟酌的證據一
    經斟酌，即得證明再審被告所提出之協議書在楊添鎰簽收支
    票時均未加註文字，得對再審原告為較有利的裁判云云。惟
    再審原告茲所舉之證人，既非前開條款所定之證物可比，自
    不能謂有提起再審之訴之法定原因。何況有關再審原告於本
    院97年度建上易字第28號訴訟程序所提證據，既經原確定判
    決詳為審酌，縱再斟酌再審原告所主張之上開證據，亦不足
    為有利於再審原告之認定，再審原告據此主張本件原確定判
    決有民事訴訟法第496條第1項第13款之當事人發現未斟酌新
    證據之再審事由云云，自難謂可採。
三、綜上所述，本件再審原告依民事訴訟法第 496條第1項第1款
    、第 9款、第13款之規定，提起再審之訴，均無理由，應予
    駁回。
四、據上論結，本件再審之訴，顯無再審理由，依民事訴訟法第
    502條第2項、第78條，判決如主文。
中    華    民    國    98    年    7     月     7    日
              民事第三庭    審判長法  官  陳照德
                                  法  官  朱樑
                                  法  官  李平勳
以上正本係照原本作成。
不得上訴。
                                  書記官  江丞晏
中    華    民    國    98    年    7     月     7    日


司法院資訊處製作；財團法人民間司法改革基金會備份。
